【裁判字號】    98,訴,1087
【裁判日期】    991210
【裁判案由】    履行契約
【裁判全文】
臺灣高雄地方法院民事判決              98年度訴字第1087號
原      告  李富貴
訴訟代理人  曾劍虹律師
被      告  莊碧玫
訴訟代理人  蘇志成律師
被      告  中央保險代理人股份有限公司
法定代理人  陳儀
上列當事人間履行契約事件，本院於民國99年11月25日言詞辯論
終結，判決如下：
    主  文
被告莊碧玫應給付原告新台幣壹佰貳拾萬玖仟陸佰伍拾元，及如
附表所示每月金額自附表所示起息日起至清償日止，按年息百分
之五計算之利息。
原告其餘之訴駁回。
訴訟費用由被告莊碧玫負擔。
本判決第一項於原告以新台幣肆拾萬元為被告莊碧玫供擔保後，
得假執行；但被告莊碧玫如以新台幣壹佰貳拾萬玖仟陸佰伍拾元
為原告預供擔保，得免為假執行。
原告其餘假執行之聲請駁回。
    事實及理由
一、原告於起訴狀繕本訴達被告後，本金部分變更並減縮訴之聲
    明為：「被告應共同給付原告1,209,648元，及如附表所示
    每月金額自利息起息日至清償日止，按年利率百分之5計算
    之利息。」，與民事訴訟法第255條第1項第3款之規定，核
    無不合，應予准許。
二、原告主張：兩造於民國89年2月10日簽訂轉讓合約書（下稱
    系爭合約書），約定由原告將登記在原告、洪定瑜、洪黃細
    緣、洪瑞芸名下之被告中央保險代理人股份有限公司（下稱
    中保代公司）、祥睿保險經紀人股份有限公司（下稱祥睿公
    司）股份轉讓予被告莊碧玫，並約定上開2公司於89年2月10
    日前，所招攬或代理成立之保險契約，由訴外人臺灣銀行人
    壽保險部（下稱台銀人壽）或其他保險公司所給付中保代公
    司之續期佣金，除發給業務員或合作簽約人及扣留5％納稅
    預留款後之金額，被告應給付1/3予原告（下稱系爭合約）
    。詎被告於95年12月前均短付金額，且自96年1月起拒絕再
    為給付，原告已就89年5月起至95年12月期間短少之續期佣
    金新台幣（下同）910萬元另案請求（本院96年度重訴字第
    144 號），則原告就97年5月起至98年6月份期間之被告應給
    付之續期佣金仍得為請求。按系爭合約第4條載明：「所謂
    續期佣金之年限以中信局發放為準，若中信局發放20年乙方
    應依20年計算。」等語，故上開續期佣金係泛指任何可續領
    之佣金或津貼，並非如被告所稱僅限於狹義之續期代理費用
    而已，而應包含續期代理費用、保全津貼、主契約及長年期
    附約每年代理費用等在內。並比較系爭合約第3條後段約定
    ：雙方不得對已分配所屬之業務員或合作簽約人做破壞或再
    簽約，使業務平順推展。所有人員（含合作簽約者）乙方（
    莊碧珍、莊碧玫）保證依簽約條件發放續期佣金直至6年。
     」之文句，顯見雙方約定續期佣金可領取年限不只6年，因
    此只要要保客戶有續繳保費，被告即應給付續期佣金。又系
    爭合約簽訂時，訴外人莊碧珍為被告中保代公司之法定代理
    人，為中保代公司之代表人，是中保代公司自屬系爭合約之
    當事人，並與莊碧玫同負給付之責。且依系爭合約第4條所
    載，被告有依台銀人壽每半月清單而為計算之義務，且其金
    額如被告提出之附表一所示，爰本於契約之法律關係，請求
    ，被告共同給付如附表所示之續期佣金，並聲明：（一）(一)
    被告應共同給付原告1,209,648元，及如附表所示每月金額
    自利息起息日至清償日止，按年利率百分之5計算之利息。
    （二）願供擔保，請准宣告假執行。
三、被告莊碧玫則以：系爭合約第4 條所稱之「續期佣金」並不
    包含第7 年以後之「保全津貼」及一年期附加契約之佣金，
    而「台銀人壽半月代理費付款清單（續期）」，其上續期2
    字係指「續期清單」而非「續期佣金」，且該續期清單所包
    含之項目為主約首期‧續期代理費、長期附約首期‧續期代
    理費、一年期附約代理費（因非長年期故無首、續期之分）
    、保全津貼（非首期、續期代理費），則續期佣金應僅指主
    約之續期代理費及長期附約之續期代理費，其中「續期佣金
    」、「保全津貼」與「一年期附加契約佣金」三者意義完全
    不同，故依據系爭合約第3 、4 條之約定，既已載明為「續
    期佣金」之給付，自不包含保全津貼及一年期附約佣金，是
    被告莊碧玫自89年2 月起至95年10月止，均按系爭合約之約
    定，從清單中挑出有續期佣金之保件，經詳實計算與分配，
    每月定時發放與原告，從無間斷，並已全部發放完畢。原告
    於6 年後才主張尚有部分續期佣金未給付，顯與常情有違而
    無值採信。又原告早已脫離中保代公司，自立門戶成立中星
    保代公司，且原告與台銀人壽間復無任何專屬代理人代理契
    約關係，是原告自無請求佣金之權利。又依系爭合約內容為
    「甲方將全部股份轉讓與乙方」之記載，實屬甲方即原告退
    夥性質，則原告既早於89年2 月10日退出中保代公司之經營
    ，且被告並已依系爭合約第6 條：「89年2 月10日前公司剩
    餘資金及兩家公司保證金之3 分之1 為李富貴所有，應由莊
    碧玫匯入甲方帳戶」之約定，讓原告取回其退夥時合夥之財
    產，並將前揭續期佣金餘額產生之「分紅」，依約於其後之
    6 年內全數分配予原告，原告已無得請求之權利等語，資為
    抗辯並聲明：（一）駁回原告之訴。（二）如受不利判決，
    願供擔保請准宣告免為假執行。
四、被告中保代公司則以：被告前法定代理人於系爭合約書之簽
    名，係以見證契約成立之地位，以個人名義簽署系爭合約書
    ，並非代表被告中保代公司為簽約行為，故無依系爭合約書
    付款之義務，原告提起本訴，自無理由等語置辯，並聲明：
    （一）駁回原告之訴。（二）如受不利判決，願供擔保請准
    宣告免為假執行。
五、爭執與不爭執事項：
（一）不爭執部分：
  1.原告與被告莊碧玫及訴外人莊碧珍曾於89年2 月10日訂立系
    爭契約，約定原告應將其及洪定瑜、洪黃細緣、洪瑞芸所有
    之中保代公司、祥睿公司股份轉讓予被告莊碧玫，莊碧玫應
    將89年2 月10日前中保代公司、祥睿公司所訂立保險契約之
    續期佣金，除發放業務員或合作簽約人外，餘留部分扣除5
    ％稅捐所剩之1/3 給付予原告，有系爭合約書在卷可參。
  2.被告莊碧玫自96年1 月起拒絕給付上開續期佣金。
（二）爭執部分：
  1.被告中保代公司是否系爭合約之當事人?
  2.系爭合約所約定之續期佣金是否包含第7 年以後所發放之保
    全津貼及1 年期附加契約之佣金？如是，原告得請求之金額
    為若干?
六、法院之判斷：
（一）被告中保代公司是否系爭合約之當事人？
      經查：系爭契約之立合約人欄甲方姓名為原告，乙方姓名
      則為莊碧玫及莊碧珍，並無中保代公司之公司名稱列於其
      上，且審酌系爭合約書之訂立，係二造為清算了結二造合
      夥投資中保代公司所經營保險事業所為之法律行為，而中
      保代公司並非與二造同列合夥人之地位，故依常情應無參
      與和解之餘地，且中保代公司之盈餘或資本支出，非經董
      事會或股東會之決議，依法亦不得由代表人以個人名義參
      與簽訂個人合約，擅自承諾公司資金之支配方向與數額，
      足認中保代公司並非系爭合約書之當事人，從而原告依系
      爭合約之法律關係，請求非契約當事人即中保代公司應給
      付原告上開保全津貼及1年期附加契約之佣金，洵屬無據
      ，應予駁回。
（二）系爭契約所約定之續期佣金是否包含第7年以後所發放之
      保全津貼及1年期附加契約之佣金？
  1、原告主張中保代公司於89年2 月10日以前所招攬或代理成
     立之保險契約，由訴外人臺灣銀行人壽保險部（下稱台銀
     人壽）或其他保險公司所給付中保代公司之續期佣金，除
     發給業務員或合作簽約人及扣留5 ％納稅預留款後之金額
     ，被告應給付1/3 予原告（下稱系爭合約），上開保險契
     約所稱續期佣金係指包含第7 年以後所發放之保全津貼及1
     年期附加契約之佣金，惟此為莊碧玫所否認，辯稱上開條
     文所稱續期佣金係指首期佣金以後至第6 年止之代理費用
     ，並不包含保全津貼及1 年期附加契約之佣金云云。
  2、按契約當事人對於契約所約定事項之含義如何有所爭執時
     ，法院自應通觀契約全文，探求雙方當事人於訂約當時共
     同之真意，不得截取文字一、二語，任意推解致失真意。
     又解釋契約，應採整體解釋原則及目的解釋原則，就契約
     內之前後條文之相關聯性及體系結構作解釋，不應以單一
     個別條款之記載推斷當事人真意。
  3、經查，原告與洪定瑜、洪黃細緣、洪瑞芸等人因與莊碧玫
     共同出資成立中保代公司、祥睿公司，而持有3分之1之股
     份，渠等經由原告名義將上開股份轉讓與莊碧玫，含有清
     算終結合夥關係之意。而多年期保險契約之首期佣金及5或
     6 年內之續期佣金，大多由促進締約之保險業務員所領取
     ，此為保險業界之行情，故二造約定於原告退出中保代等
     公司後，莊碧玫應保障原告從屬保險業務員領取上開6年內
     佣金之權益，而有系爭合約書第3條：「雙方不得對已分配
     所屬之業務員或合作簽約人做破壞或再簽約，使業務平順
     推展。所有人員（含合作簽約者）乙方（莊碧珍、莊碧玫
     ）保證依簽約條件發放續期佣金直至6年。」之約定。又多
     年期保險契約之繳費期限，常見有繳費20年者、15年者或
     10 年者，不一而足，保險經紀公司既係將首期及6年內所
     收取保險費中之佣金給付予保險業務員，則保險經紀公司
     所得獲取之保險經紀利益大多為第7年以後及一年期附加契
     約之佣金。二造既身為中保代公司之股東，得自公司分配
     之股東利益，自亦源自上開收益。故二造於終結投資經營
     關係時，原告除依系爭合約書第6條至第10條之約定，清理
     二造之投資、資產等關係外，對於89年2月10日簽訂系爭契
     約前，所經紀成立保險契約案件如何分配保費佣金即如何
     分紅時，因上開續期佣金之數額，取決於未定之保戶繳費
     年限，而無法作一定額決算，乃有系爭合約書第4 條之約
     定。
  4、系爭合約書第4條約定：「89年2月10日前中保代公司暨祥
     睿保險經紀公司的續期佣金，除發放業務員或合作簽約人
     外，餘留部分扣除5 ％稅捐預留款所剩之三分之一為李富
     貴（原告）業務員所有，應每月含清單匯入李富貴帳戶。
     所謂續期佣金之年限以中信局（中央信託局）發放為準，
     若中信局發放20年乙方亦應依20年計算。」等語，上開條
     文既已約定倘中信局人壽保險處（即台銀人壽前身）發放
     保險佣金20年，莊碧玫亦應按20年發放給付，是以雙方係
     約定續期佣金之年限係以中信局發放年限為準，若中信局
     發放20年，莊碧玫亦應發放20年，是第4 條所約定之續期
     佣金發放年限並非僅限於6 年，而係悉以中信局發放者為
     計算基準，蓋如第4 條所載原告與莊碧玫分配續期佣金之
     年限僅為6 年，則該條與第3 條就莊碧玫保證原告所屬人
     員得請領續期佣金之年限為相同之記載即可，顯無增列「
     依中信局發放為準，若中信局發放20年乙方亦應依20年計
     算」等字樣之必要。而台銀人壽就主契約及長年期附約之
     保險契約產品發放予有代理契約關係之中保代公司之佣金
     分為兩類，一為繳費期限第1 年至第6 年之代理費用，二
     為繳費期限7 年以上之保全津貼。至1 年期附加契約如保
     戶與台銀人壽仍存有合約關係且繼續繳交保費，縱台銀人
     壽與中保代公司無代理契約關係存在，台銀人壽每年仍發
     放佣金予中保代公司，且莊碧玫於本院96年度重訴字第144
     號民事案件中，亦自承自89年2 月起至95年止已給付予原
     告者，除依系爭契約第4 條所約定之1/3 分配款外，尚包
     含保全津貼及1 年期附約佣金（見該案卷(一)第324 頁）。
     準此而論，系爭契約第4 條所載之「續期佣金」，解釋上
     探求系爭契約簽訂時當事人之共同真意，應係指中保代公
     司自台銀人壽所受領因保戶繼續繳交保費之招攬保險報酬
     ，不以前6 年之代理費用為限，尚包含第7 年以後之保全
     津貼及1 年期附加契約之佣金，佣金及一年期附加契約之
     佣金。上開解釋結果，不僅符合契約整體解釋之原則，亦
     符合二造係為解決股東分紅所為之目的性解釋。
  5、又查，中保代公司專屬代理台銀人壽（前身為中央信託局
     人壽保險處）之保險契約，而台銀人壽就其保險契約產品
     係依中央人壽專屬代理人代理費用標準表（下稱代理費用
     標準表）及中央信託局人壽保險處保險代理人業績評等須
     知（下稱業績評等須知）發放佣金予中保代公司，雖依該
     代理費用標準表及業績評等須知所載，主契約及長年期附
     約之續期代理費用一般最長為6年，但1年期附加契約若有
     合約關係且繼續繳交保費，就附約部分每年仍予發放。至
     繼續7年以上之主契約及長年期附約，則係以保全津貼之名
     目給付與中央信託局人壽保險處仍有契約關係之代理人，
     且發放保全津貼之用意係為售後服務，並以代理公司為主
     體，若所招攬之業務員離職時，其所屬之代理公司需指派
     專員負責代為繼續為保戶服務，始可發放該津貼等情，此
     有中央信託局股份有限公司人壽保險處96 年2月13日中壽
     展字第0961560061 2號函暨附件、代理費用標準表及業績
     評等須知在卷可查），且依一般招攬保險之慣例，台銀人
     壽前6年給付予中保代公司之代理費用，實際係由中保代公
     司所屬之業務員領取，台銀人壽第7年以後所給付者為保全
     津貼，始由中保代公司實質取得等情，為兩造所不爭執。
     是台銀人壽就主契約及長年期附約之保險契約產品發放予
     有代理契約關係之中保代公司之佣金分為兩類，一為繳費
     期限第1年至第6年之代理費用，二為繳費期限7年以上之保
     全津貼，前者由中保代公司再轉支付予其所屬業務員，後
     者則由中保代公司實質取得。至1年期附加契約如保戶與台
     銀人壽仍存有合約關係且繼續繳交保費，縱台銀人壽與中
     保代公司無代理契約關係存在，台銀人壽每年仍發放佣金
     予中保代公司，應堪認定。而台銀人壽雖將繳費期限第1年
     至第6年稱為續期佣金、第7年起稱為保全津貼，惟二者均
     為保費所含之續期佣金之本質並未有改變，足認台銀人壽
     僅係為作帳之方便作此區分，並未因而改變所稱保全津貼
     所具有之第7年以上續期佣金之本質。又二造於系爭合約書
     第4條雖使用「續期佣金」之文字，表面上與台銀人壽上開
     人壽代理費用標準表及業績評等須知之「續期佣金」之文
     字相同，但系爭合約書既未明定引用台銀人壽代理費用標
     準表及業績評等須知之「續期佣金」之定義，且前者係為
     作帳便利而將第1年至第6年之續期佣金，稱為續期佣金，
     將第7年以上之續期佣金稱為保全津貼，與二造係為分配股
     東分紅而概括性地將所有年限之續期佣金稱為續期佣金，
     故二者之意涵顯有不同，自不得作同一解釋。被告辯稱系
     爭合約書第4條之「續期佣金」之解釋，應比照台銀人壽上
     開「續期佣金」之解釋，不包含第7年以後所發放之保全津
     貼及1年期附加契約之佣金云云，即與事實不符，不足採信
     。
  6、綜上所述，系爭契約第4條所約定之續期佣金，包含台銀人
     壽第7年以後所發放之保全津貼及1年期附加契約之佣金。
（三）如系爭契約所約定之續期佣金，包含第7 年以後所發放之
      保全津貼及1 年期附加契約之佣金，原告得請求之金額為
      若干？
     經查：原告依據被告所提出如附表一所示，自97年5月起至
     98 年6月止之保全津貼及1年期附加契約之佣金金額，經扣
     除5％稅金，再乘以3分之1，總額合計為1,209,650元（四
     捨五入）。莊碧玫雖辯稱：基於衡平原則，前項金額應扣
     除業務員服務薪資云云，並提出員工薪資印領清冊為證。
     惟查，台銀人壽前6年給付予中保代公司之代理費用，實際
     係由中保代公司所屬之業務員領取，業如前述，是系爭契
     約第4條所載「發放業務員或合作簽約人」者，應係指前6
     年之代理費用者。該條並未載明該續期佣金應扣除業務員
     服務薪資，且系爭契約簽訂前已成立保險契約之舊有保戶
     ，仍由中保代公司負責，此經兩造所自承在卷，以原告與
     莊碧玫均係從事保險經紀業務之專業人員，於進行股權轉
     讓而簽訂系爭契約時，莊碧玫應得預見舊有保戶仍由中保
     代公司負責而須增加服務費用，但未在系爭契約就此另為
     約定，應認其已同意負擔該部分之服務費用，尚難謂有何
     顯失公平之處。是原告得請領之上開保全津貼及1年期附加
     契約之佣金，無須扣除業務員服務薪資部分。莊碧玫上開
     所辯，委無可採。
（四）綜上所述，系爭契約第4 條所約定之續期佣金，包含台銀
      人壽第7 年以後所發放之保全津貼及1 年期附加契約之佣
      金。中保代公司並非系爭契約之當事人。從而，原告依系
      爭契約之法律關係，請求莊碧玫給付1,209,650 元及如附
      表每月所示金額自利息起息日起至清償日止，按年息5 ％
      計算之利息，為有理由，應予准許，逾此部分之請求，則
      無理由，應予駁回。
七、兩造均陳明願供擔保，請准宣告假執行或免為假執行，關於
    原告勝訴部分，經核均無不合，爰各酌定如主文所示之擔保
    金額，併予准許。至原告敗訴部分，其假執行之聲請，已失
    所附麗，應併予駁回。
八、本件事證已臻明確，兩造其餘攻擊防禦方法及舉證，於判決
    結果無影響，毋庸逐一論列，附此敘明。
九、結論：原告之訴為一部有理由、一部無理由，依民事訴訟法
    第79條、第390條第2項、第392條，判決如主文。
中    華    民    國    99    年    12    月    10    日
                    民事鳳山分庭法  官  吳文婷
以上正本係照原本作成。
如對本判決上訴，須於判決送達後20日內向本院提出上訴狀。如
委任律師提起上訴者，應一併繳納上訴審裁判費。
                                書記官  林仕興
中    華    民    國    99    年    12    月    13    日

司法院資訊處製作；財團法人民間司法改革基金會備份。
